【裁判字號】    92,上更(一),19
【裁判日期】    921028
【裁判案由】    侵權行為損害賠償
【裁判全文】
臺灣高等法院臺南分院民事判決  九十二年度上更(一)字第一九號  Ｊ
      上  訴  人  甲  ○  ○
      被上 訴 人  丙  ○  ○.
      訴訟代理人  乙  ○  ○
右當事人間請求侵權行為損害賠償事件，上訴人對於中華民國八十七年五月二十五日
臺灣臺南地方法院第一審判決（八十六年度訴字第一二八六號）提起上訴，經最高法
院第一次發回更審，並為擴張請求，本院於民國九十二年十月十四日言詞辯論終結，
判決如左：
      主      文
原判決關於駁回上訴人後開第二項之訴及命負擔訴訟費用（確定部分除外）之裁判，
均廢棄。
右廢棄部分，被上訴人應再給付上訴人新台幣陸萬柒仟伍佰陸拾捌元及自八十六年四
月十五日起至清償日止，按年息百分之五計算之利息。
上訴人其餘上訴駁回。
上訴人擴張之訴駁回。
第一、二審（確定部分除外），暨發回前第三審訴訟費用由被上訴人負擔四分之一，
餘由上訴人負擔。
擴張之訴訟費用由上訴人負擔。
      事      實
甲、上訴人方面：
  一聲明：求為判決：
    (一)原判決關於駁回左列第二項之部份廢棄。
    (二)被上訴人應再給付上訴人新台幣（下同）一百一十二萬三千五百零二元，及自
      八十六年四月十五日起至清償日止，按週年利率百分之五計算之利息。
    (三)第一、二審訴訟費用由被上訴人負擔。
  二陳述：除與原判決記載相同者，予以引用外，補稱：
    (一)就請求金額部分：
      1.醫藥費用部分：自八十五年十月十一日起至八十八年六月二十八日止，請求
        二十五萬七千八百四十三元，原審已准五萬二千五百二十八元，被上訴人應
        再付二○萬五千三百一十五元。
      2.看護費用部分二○萬七千四百元原審已准。
      3.不能工作期間的收入損失，自八十五年十月十一日起至八十八年六月二十八
        日止，以每月六萬二千五百元計算，共損失二百○三萬七千五百元，扣除原
        審已准之一十九萬五千八百一○元，被上訴人應再付一百八十四萬一千六百
        九十元。
      4.非財產上之精神慰藉金之部分，上訴人請求三十五萬元，扣除原審已准之十
        五萬元，被上訴人應再付二十萬元。
      5.右揭上訴人請求應再給付之金額，合計為二百二十四萬七千○五元，依過失
        責任比例各負擔一半，上訴人聲明被上訴人應再給付一百一十二萬三千五百
        零二元。
    (二)查本件發生車禍之時間為八十五年十月十一日下午二時二十分許，上訴人則於
      八十六年四月間向第一審法院起訴，而強制汽車責任保險法於八十五年十二月
      二十七日始經總統令公布全文，於八十七年一月一日起才施行，依「實體從舊
      、程序從輕」之法理，本件應適用肇事當時相關之法令，如何能適用當時尚未
      公佈施行之強制汽車責任保險法之規定？復按保險制度，旨在保護被保險人，
      非為減輕損害事故加害人之責任，保險給付請求權之發生，係以定有支付保險
      費之保險契約為基礎，與因侵權行為所生之損害賠償請求權，並非出於同一原
      因，後者之損害賠償請求權，殊不因受領前者之保險給付而喪失，兩者除有保
      險法第五十三條關於代位行使之關係外，並不生損害相抵之問題（最高法院六
      十八年台上字第四二號判例參照），準此，原審以全民健保之保險人得向「強
      制汽車責任保險」之保險人代位請求醫療給付，上訴人就健保局已給付之部份
      不得再向被上訴人請求，判決顯然違背法令，原判決顯已無足維持。
    (三)被上訴人依奇美醫院函載：「鎖骨骨折約三至六個月的復原期」及成大醫院八
      十六年五月二十六日成附醫病歷字第一六三四號函送一審法院所載：「病患甲
      ○○因右側鎖骨骨折癒合不良，於八十六年五月二十六日至八十六年六月二日
      住院接受鋼釘內固定手術治療，其骨折癒合後宜再開刀取出內固定，如果癒合
      良好，一般應無須特別治療：：：」等語，認為上訴人自成大醫院接受鋼釘內
      固定手術治療出院約三個月已足復原，惟查前揭成大醫院之函文，醫師簽章日
      期為八十七年三月二十三日，表明為「病患甲○○右側鎖骨骨折癒合不良」、
      「於八十六年五月二十六日至八十六年六月二日住院接受鋼釘內固定手術，其
      骨折癒合後，將來宜再開刀取出內固定」「如因癒合良好，一般才無須再特別
      治療」，而一審卷第一二九頁內之德和中醫診所於八十七年三月二十七日之函
      亦明載：「依本人診斷，患者骨折處因因吻合不佳，又適值更年期骨質增生不
      易，乃致復原緩慢。患者在敝診所，前後治療十二次，療效不如預期理想，最
      後只好請王女士到大醫院做更適當的治療。」，以上可證明至八十七年三月間
      截止，上訴人右側鎖骨骨折癒合之情況仍屬不良，且當時尚未再開刀取出內固
      定之鋼釘。又本件至八十八年六月二十四日才去奇美醫院再度開刀取出內固定
      鋼釘，此期間上訴人仍到骨科做檢查，等癒合才開刀取出內固定鋼釘，且卷內
      已有證據顯示上訴人因骨折癒合不佳，才會到八十八年六月二十四日才前往醫
      院取出鋼釘，被上訴人認為不能工作之期間，不能以取出內固定鋼釘之時間為
      依據，根本不合情理，因為那有骨折癒合，卻不取出內固定鋼釘之理，被上訴
      人之辯解實屬推拖之詞。
    (四)證人為不可代替之證據方法，如果確係在場聞見待證事實，而其證述又非虛偽
      者，縱令證人與當事人間有親屬、親戚或其他利害關係，其證言亦非不可採信
      （最高法院五十三年台上字第二六七三號判例參照）。本件關於工作損失部份
      ，上訴人已於原審委請證人林文凱出庭證稱，上訴人確實有做其代工之工作，
      平均每個月含工資領十六萬多元云云，此項證據方法，足以證明上訴人工作所
      得之報酬，於扣除第一審所列證人鄭美足、黃吳碧玉、李許英微之工資額後，
      車禍前每月收入至少為六萬二千五百元。惟原審並未於事實項下記載證人林文
      凱證詞之內容，復未於理由項下記載對於林文凱證詞之意見及法律上之意見，
      如何能作為判斷金額多寡之依據。
    (五)關於非財產上損害部份，原審業已認為上訴人因本件車禍，於八十六年五月二
      十六日再前往成大醫院手術，「將來須再開一次刀取出鋼釘」，精神及肉體受
      痛苦等應屬實情。惟原審卻認為上訴人合理治療之期間僅為一○‧七月，此又
      與其所認定「將來須再開一次刀取出鋼釘」，以及卷內所顯示上訴人骨折癒合
      不佳之情況前後矛盾，而有判決理由矛盾之處。由於上訴人骨折癒合情況不佳
      ，三年多來精神上及肉體上之痛苦一直持續當中，且因此無法工作，以致所住
      之房屋因無力繼續繳納貸款被查封，多次往返醫院所造成生活上及精神上之壓
      力，實非筆墨得以形容，原審未斟酌上開情狀，且未就兩造之身份、地位分析
      判斷，僅概謂兩造經濟能力相當，及斟酌兩造之身份、地位等情，認上訴人所
      得請求之非財產上之損害，以十五萬元為適當，亦有不備理由之處。
  三證據：提出病歷表、診斷書及醫藥費用明細表等影本及證明書為證；並聲請向中
    央健保局調閱上訴人自民國八十五年十月十一日以後到民國八十八年五月三十一
    日之全部就診紀錄資料，以及各醫院請求健保給付之金額及明細及聲請向奇美醫
    學中心調閱上訴人自八十五年十月十一日起至九十年十月份之全部醫療明細。
乙、被上訴人方面：
  一聲明：求為判決：
    (一)上訴駁回。
    (二)上訴費用由上訴人負擔。
  二陳述：除與原判決記載相同者，予以引用外，補稱：
    (一)按保險對象因交通事故，經本保險提供醫療給付者，本保險之保險人，得向強
      制汽車責任保險之保險人代位請求該項給付，全民健康保險法第八十二條定有
      明文，此係關於保險化位之規定，且屬保險法第一百三十條、第一百三十五條
      準用同法一百零三條關於健康、傷害保險無保險代位規定之特別法，則於有參
      加全民健保之被保險人因交通事故，經健保局支付醫療費用者，自應適用本條
      ，而所謂之「保險代位」，其性質並非係一種代位權，而是「法定的請求權移
      轉」。故如有保險化位之情形，受害人自因其該部分之損害賠償請求權已移轉
      給健保局而不得再向加害人請求。是上訴人就健保局已給付之部分，不得再向
      被上訴人請求。而全民健康保險法係八十四年三月一日施行，在本件事故發生
      前，自有其適用。
    (二)依上訴人所提之醫療診斷書、復健費用及醫療明細表，部分之費用為腰椎退化
      併左側坐骨神經痛，查此傷勢並非該車禍所引起，故無因果關係，上訴人所為
      請求無理由，而上訴人之傷勢一般僅需三至六個月即可復原，此有奇美醫院之
      函文可稽，上訴人所稱已達不能工作之程度是否為真已令人懷疑，縱所言為真
      ，其因有其它痼疾致不能工作，亦不能據此向被上訴人請求工作損失。
    (三)上訴人雖至八十八年六月二十四日始至成大醫院取出鋼釘，然依奇美醫院函文
      上訴人之傷勢一般僅需三至六個月即可復原，而鋼釘一經置入即可正常活動，
      而何時取出可配合個人之時間並無一定之時間表，故上訴人主張以取出鋼釘之
      時間計算不能工作損失亦有未洽。
    (四)上訴人主張每月收入六萬二千五百元云云，惟證人李許英微及王吳碧玉所為證
      述及出具之證明書，皆係其個人每月之收入，並非上訴人每月之收入，僅足證
      明各該證人每月所領取之工資額，上訴人主張自己有做代工及賺取價差云云，
      並無法由上開證人證詞得證，而證人林文凱出具之證明書，亦不足以證明上訴
      人每月之收入至少為六萬二千五百元。
    (五)上訴人所請求之精神上損害賠償過高。
  三證據：提出被上訴人明台產物保險理賠計畫書影本一份
丙、本院依職權調閱本院八十六年度交上易字第二一五四號被上訴人過失傷害刑案偵
    審全卷、並函查兩造綜合所得稅申報及核定資料。
      理      由
一、按訴之變更、追加，非經他造同意，不得為之。但第二百五十五條第一項第二款
    至第六款情形不在此限。又訴狀送達後，原告不得將原訴變更或追加他訴，但擴
    張或減縮應受判決事項之聲明者，不在此限。民事訴法第四百四十六條第一項及
    第二百五十五條第一項第三款分別定有明文。
  (一)查本件上訴人在原審請求被上訴人賠償之金額為一百七十二萬五千三百元（醫藥
    費用二十五萬元〈含已支出之八萬三千六百八十七元及將來之醫藥費用〉、看護
    費用二十萬七千四百元、因受傷不能工作而損失自八十五年十月十一日至八十六
    年十一月十一日之工作收入七十八萬元、非財產上損害金額五十萬元，及支出機
    車修理費用四千三百元〈業經本院前審判決駁回後，未據不服，業已確定〉）並
    加計法定遲延利息之判決，經原審判命被上訴人給付二十九萬四千九百六十四元
    （醫療費用五萬二千五百二十八元〈含已支付有據之醫療費用三萬七千五百二十
    八元及將來再次開刀取出內固定費用一萬五千元〉、看護費用二十萬七千四百元
    、自八十五年十月十一日起至八十六年四月十日止按月三萬元計算之工作損失金
    額十八萬元、非財產上損害賠償十五萬元）。
  (二)上訴人之聲明請求被上訴人再給付金額雖為一百一十二萬三千五百零二元，仍在
    其原審請求給付金額內，惟就其請求之內容觀之，上訴人係以被上訴人應負責任
    之範圍請求，故在原審請求之範圍內部分，屬上訴聲明之擴張，其餘部分則屬在
    第二審為訴之追加擴張聲明請求。
    1.就醫療費用請求自八十五年十月十一日起至八十八年六月二十八日止，請求二
      十五萬七千八百四十三元，就原審判准之五萬二千五百二十八元外，被上訴人
      尚應給付半數責任分擔額一十萬二千六百五十七元：在原審其已請求二十五萬
      元，故就超出之七千八百四十三元部分，其請求半數之三千九百二十一元部分
      屬在第二審為訴之追加之擴張聲明請求。上訴人原上訴聲明請求為五萬一千八
      百五十三元半數二萬五千九百二十六元，嗣增加至九萬八千七百三十六元，增
      加部分則屬在原審所已請求二十五萬元範圍內之擴張上訴聲明。
    2.因受傷不能工作之損失自八十五年十月十一日受傷日至八十六年十一月十一日
      之工作收入七十八萬元，原審判准自受傷日起至八十六年四月十日止按月三萬
      元計算之工作損失金額十八萬元後，上訴人就自受傷日起至八十六年十一月二
      十六日止按月六萬元計算除准許外之六十三萬元上訴，本院前審自受傷日至八
      十六年九月二日止按月一萬八千三百元計算為一十九萬五千八百一十元，嗣於
      辯論時主張自受傷日起至八十八年六月二十八日止以每月六萬二千五百元計算
      損失共二百零三萬七千五百元，扣除原審已准之一十九萬五千八百一十元，尚
      受損一百八十四萬一千六百九十元，在原審已請求部分自受傷日起至八十六年
      十一月十一日被駁回部分之由上訴金額五十八萬四千一百九十元，全數提起上
      訴，嗣減縮上訴聲明為就被上訴人應負責之半數二十九萬二千零九十五萬元；
      至於在受傷日至八十六年十一月十一日超過六萬元部分及自八十六年十一月十
      二日至八十八年六月二十八日止部分之損害計一百二十五萬七千五百元，其就
      該部分請求以半數計算賠償六十二萬八千七百五十元，要屬上訴人於第二審為
      擴張聲明請求。
    3.非財產上損害金額原上訴金額一十五萬元，嗣主張尚受有二十萬元損害，惟被
      上訴人負責半數而減縮為上訴請求一十萬元。
  (三)此擴張或減縮上訴聲明《上訴聲明嗣變更為被上訴人應再給付四十九萬零八百三
    十一元（98,736+292,095 +100,000=490831）》及於第二審為擴張聲明請求六十
    三萬二千六百七十一元（628,750 + 3,921 =632,671），均係屬民事訴訟法第二
    百五十五條第一項第三款所定擴張應受判決事項聲明之情形，被上訴人雖不同意
    ，依民事訴訟法第四百四十六條第一項但書規定，仍屬合法，應予准許，合先
    明。
二、本件上訴人主張：被上訴人於民國八十五年十月十一日下午二時二十分許，駕駛
    ＰＫ－四七八七號自小客車，沿台南市○○路○○道由西向東行駛，途經該路五
    段北安橋下三岔路口欲左轉彎時，應注意且能注意讓直行車先行，竟疏未注意貿
    然左轉，致撞及由伊騎駛ＮＥＦ－六六六號重機車，伊因而人車倒地，受有右側
    鎖骨骨折之傷害，爰依侵權行為之法律關係，除原判決判命被上訴人應賠償二十
    九萬四千九百六十四元及本院前審所命應再給付七千九百零五元及均自八十六年
    四月十五日起算之遲延利息外，請求判命被上訴人應再給付一百一十二萬三千五
    百零二元及自八十六年四月十五日起算之遲延利息。（關於機車修理費四千三百
    元部分，第一審駁回上訴人之請求，第二審亦駁回上訴人此部分之上訴，上訴人
    就此部分未上訴第三審）。
    被上訴人則以：本件車禍係由於上訴人無照騎乘機車並逆向行駛所造成，應負最
    主要之肇事責任；又上訴人就醫之醫療費，由中央健康保險局（下稱健保局）支
    付部分之損害賠償請求權已移轉給健保局，該部分不得向伊請求；況依上訴人提
    出之醫療診斷書及明細表，近半數費用為治療腰椎退化併左側坐骨神經痛而支出
    ，而該傷勢非因本件車禍引起；且依財團法人奇美醫院（下稱奇美醫院）之覆函
    內容，上訴人之傷勢僅需三至六個月即可復原，其主張已達不能工作之程度顯有
    可疑，上訴人亦未能證明其有何工作損失等語，資為抗辯。
三、上訴人主張被上訴人於八十五年十月十一日下午二時二十分許，駕駛ＰＫ－四七
    八七號自用小客車，沿台南市○○路○○道由西向東行駛，途經該路五段北安橋
    下三岔路口欲左轉彎時，應注意且能注意讓直行車先行，竟疏未注意貿然左轉，
    致撞及由上訴人騎駛之ＮＥＦ－六六六號重機車，使上訴人人車倒地，受有右側
    鎖骨骨折傷害之事實，已據其於原審提出車禍後最初就診之奇美醫院診斷證明書
    影本乙紙為證（見原審卷第七六頁），而被上訴人確因駕駛ＰＫ－四七八七號自
    用小客車於前開時地，疏未注意在自己車道行駛，而在劃有中央分向限制線路段
    ，貿然駛入來車道逆向斜穿道路欲左轉彎，因而撞及由上訴人騎駛之ＮＥＦ－六
    六六號重機車致人車倒地，造成上訴人右側鎖骨骨折傷害等情，亦經本院依職權
    調取本院八十六年度交上易字第二一五四號過失傷害刑案偵審全卷查閱無訛，堪
    可信為真實。
四、按汽車在雙向二車道行駛時，應在遵行車道內行駛，又在劃有分向限制線之路段
    ，不得駛入來車之車道內；且左轉彎時，應距交岔路口三○公尺前顯示方向燈或
    手勢，行至交岔路口中心處左轉，並不得占用來車道搶先左轉；為道路交通安全
    規則第九十七條第一、二款、第一百零二條第一項第四款所明定。查肇事路段為
    劃有中央分向限制（雙黃）線之雙向二線道之市區道路○○路口附近，並無障礙
    物，而當時為晴天之白晝，光線及視線良好，為前開刑案卷內警訊卷附〔道路交
    通事故調查報告表(一)〕所載明，則依當時之情況，被上訴人顯無不能注意之情事
    ；再依前開〔道路交通事故調查報告表(二)〕繪載肇事後現場狀況圖所示，足認被
    上訴人於行車至該三岔路口前，即已未在自己車道內行駛而貿然駛入來車道逆向
    斜穿道路欲行左轉，此為台灣省車輛行車事故覆議鑑定委員會所同認，有該覆議
    鑑定委員會八十六年七月一日交覆字第八六○六○四號函送之覆議意見書附於原
    審法院八十六年度交易字第六二號過失傷害卷內可參（見該卷第三○至三一頁）
    ，顯違道路交通安全規則第九十七條第一、二款及第一百零二條第一項第四款之
    規定，自難辭過失之咎，因經原審法院及本院刑事庭認被上訴人涉有過失傷害行
    為，而判處有期徒刑三月（得易科罰金）確定，復為被上訴人所不爭，自堪信為
    真實；足見被上訴人就本件車禍事故之發生，難辭過失之咎，而其過失行為，與
    上訴人之前揭傷害間，顯有相當之因果關係。
五、按因故意或過失，不法侵害他人之權利者，負損害賠償責任；不法侵害他人之身
    體或健康者，對於被害人因此喪失或減少勞動能力，或增加生活上之需要時，應
    負損害賠償責任；不法侵害他人之身體、健康、名譽、自由、信用、隱私、貞操
    或不法侵害其他人格法益而情節重大者，被害人雖非財產上之損害，亦得請求賠
    償相當之金額，民法第一百八十四條第一項前段、第一百九十三條第一項及第一
    百九十五條第一項前段分別定有明文。查被上訴人就本件車禍事故之發生，既難
    辭過失之咎，而上訴人又因本件車禍致受右側鎖骨骨折傷害，則被上訴人之過失
    行為，與上訴人之前開傷害間，自有相當之因果關係。從而，上訴人依侵權行為
    之法律關係，請求被上訴人負損害賠償責任，自非無據。茲就上訴人主張之項目
    及金額，分述如下：
    (一)上訴人因本件車禍事故所受傷害之合理診治療期間：
      1.本件上訴人因本件車禍所受之傷害：
        (1)依奇美醫院「病情摘要」所載：「病患（指上訴人）於年１０月日因車
          禍受傷至急診求診，為右側鎖骨骨折，給予三角巾固定骨折部位及開藥返
          家治療（未開刀），其間病患於年１０月日～年月３日至門診求診
          共計６次，之後無門診就診記錄。鎖骨骨折約３～６個月的復原期。」等
          語（見原審卷第一七頁）；另依原審卷附台南醫院八十七年三月二十四日
          八十七南醫歷字第一○四八號函載：「‧‧‧二甲○○君於年１０月日
          及年１月６日共兩次至本院骨科門診，當時診斷為右側鎖骨骨折。三一
          般鎖骨骨折治療以八字帶外固定即可。‧‧‧」等語（見原審卷第一三三
          頁），足見一般鎖骨骨折之治療程序並不繁複。
        (2)上訴人雖於八十六年五月二十六日前往成大醫院手術，然依成大醫院八十
          七年四月十日成附醫病歷字第一六三四號函附之〔病患診療資料摘錄表
          〕所載：「病患甲○○因右側鎖骨骨折癒合不良，於5.至6.2.住院
          接受鋼釘內固定手術治療，其骨折癒合後宜再開刀取出內固定，如果癒合
          良好，一般並無特別後遺症，應無須特別治療。‧‧‧」等語（見原審卷
          第一三一、一三二頁）。就上訴人提出之奇美醫院八十八年十二月二十九
          日及八十九年一月五日開立之診斷證明書影本（見本院前審卷第二七頁
          正、反面），僅載「1.右側鎖骨骨折已癒合。2.慢性右肩關節滑膜炎合併
          肌腱炎。」、「右肩崗上肌鈣化性肌腱炎及右肱二頭肌滑液囊炎。」等語
          。益見鎖骨骨折之傷害之治療單純，一般未開刀僅以給予三角巾或八字帶
          外固定骨折部位及開藥返家治療即可。
      2.本件上訴人於5.至6.2.住院接受鋼釘內固定手術治療，對其工作能力
        之影響及醫治療程，斟酌上情，則上訴人自成大醫院接受鋼釘內固定手術治
        療出院後約三個月已足復原，則其合理治療期間應算至『八十六年九月二日
        』前，逾該期日以後所支出之費用，要難認為醫療上之必要支出，自無請求
        被上訴人賠償之餘地。
      3.至於德和中醫診所八十七年三月二十七日函復說明書所謂：患者骨折因吻合
        不佳，又適值更年期骨質增生不易，乃致復原緩慢云云，由函內容說明一，
        可知所指係於八十五年十二月二日至八十五年十月間診治當時，上訴人之病
        情而言（見原審卷第一二八頁），上訴人據以主張伊至八十七年三月間骨折
        癒合情況仍屬不良，即無可採。
      4.又上訴人在取出內固定鋼釘前雖有到骨科就診檢查，仍係因其另罹有「腰胝
        骨退化」、「骨關節病及有關疾病」、「脊椎炎未伴」、「右冷凍肩」、「
        肩部粘連囊炎」、「多處骨關節退化」等其他骨科方面之病症（見上訴人提
        出之健保局醫療費用給付申請表，本院前審卷第九九至一六九頁）之故；又
        醫生並未要求在骨折痊癒後應即取出內固定之鋼釘，上訴人可任意選擇其方
        便時間，故不得以上訴人取出內固定之鋼釘之時間，作為其合理治療期間，
        故上訴人主張計算至八十八年六月二十八日止，亦不可採。
    (二)醫療費部分：
      1.由前項所述，上訴人所得請求之醫療費用，除其後於八十八年六月二十四日
        在奇美醫院取出內固定鋼釘費用六千六百六十七元外，應以在八十六年九月
        二日前所支出者，方可認係因本件車禍事故所肇致，而可向被上訴人請求賠
        償。又上訴人提起上訴後擴張請求之醫療費用，核其就診日期，均在八十六
        年九月二日以後，則其支出之費用，即難認係治療其前開傷害之必要而支出
        ，即無請求被上訴人就其支出之費用額，負賠償責任之理。
      2.查依上訴人於原審提出之德和中醫診所、新樓醫院、台灣省立台南醫院、公
        保處台南市聯合門診中心、成大醫院、全慶中醫診所、財團法人奇美醫院之
        診斷證明書影本各一份（見原審卷第三○、三五、五○、五八、六六、六八
        、七六頁），均僅記載上訴人受傷部位為「右側鎖骨骨折」；上訴人因本件
        車禍所受之傷害為右側鎖骨骨折，復有奇美醫院八十六年十月十五日（八六
        ）奇醫字第二六九二號函送之「奇美醫院病情摘要」可稽（參見原審卷第一
        六－一七頁），上訴人因本件車禍所受之傷害應僅該部位，可以認定。
      3.依上訴人於原審及本院提出之醫療費收據（均影本）及奇美醫院《中央健康
        保險局醫療給付門診費用申請表》所載內容，其中關於就診婦產科、家庭醫
        學科、內科、及傷病名稱為「腰胝骨退化脊椎炎」部分之支出，已難認與其
        右側鎖骨骨折之傷害間有何因果關聯。上訴人雖主張有關腰椎退化係因本件
        車禍受傷所致，而婦產科支出之醫療費用，係因上訴人骨漿生成癒合較慢，
        經遵醫囑另就診婦產科取得荷爾蒙食用，以免骨質流失造成無法癒合等語。
        惟由上訴人所提出之上述診斷證明書，均未有腰椎退化之記載，而有關婦產
        科、家庭醫學科、內科之收據部分，上訴人又未能舉證證明上開科別之診療
        支出，與其所受右側鎖骨骨折間有何直接關聯，自不能遽認係因治療本件車
        禍受傷所支出之必要費用，則該部分之支出自應予以剔除。
      4.至於上訴人在原審主張所支出之中華堂損傷整復專科所支出之費用五千元（
        原審卷第七九頁），因上訴人未提出相關事證，要難認為係為治療上開傷害
        所為必要之費用。
      5.則計算上訴人提出之醫療費用收據所列金額後，認上訴人所得請求之醫療費
        用為：德和中醫診所七千二百元（原卷第二九頁）、安順溫醫院八百六十元
        （原卷第七八頁）、全慶中醫診所三千二百一十元（原卷第六七頁，扣減證
        書費三十元，其餘就診期日均在八十六年九月二日之後不得計入『下稱〈餘
        逾期〉』）、新樓醫院六百四十九元（原審卷第三一、三二頁、外置證物袋
        ，另所列八十六年三月二十八日健保給付六百三十五元之診療日期係八十七
        年三月二十八日，不得列入，餘逾期）、中央健保局台南聯合門診中心五百
        九十七元（原審卷第五一頁，餘逾期）、省立台南醫院一千三百九十八元（
        原審卷第三六、三七頁，餘或為內、家醫、婦科支出，或逾期）、成功大學
        醫學院附設醫院三萬六千四百四十七元（原審卷第五九至六二頁，扣減證書
        費八十元，餘逾期）、奇美醫院一萬二千一百一十三元（原審卷第六九至七
        五頁、外置證物袋共五千四百四十六元，及八十八年六月二十四日取出內固
        定鋼釘六千六百六十七元之費用，餘逾期）。則合計上訴人所受醫療費用之
        損害為六萬二千四百七十四元（計算式：7,200+860+3,210+649+597 +1,398
        +36,447+12,113= 62,474）。則上訴人主張其受有計至八十八年七月二十八
        日止醫療費用之損害共二十七萬七千八百七十五元等語，對於超過部分，自
        非有據。
    (三)看護費用部分：
      上訴人主張其因本件車禍受傷而僱請看護所提出之證明書影本三件（見原審卷
      第二五至二七頁）固載(一)由陳惠香自八十五年十月十五日起至八十六年三月十
      五日止在家看護，每月三萬元：(二)由葉丁賜信自八十六年五月二十七日起至八
      十六年六月二日止，在成大醫院看護；自八十六年六月二日起至八十六年六月
      十一日止，在家看護；前後十六日，每日費用二千四百元；(三)由陳惠香自八十
      六年六月十二日起至八十六年七月三十一日止，在家看護，每月三萬元；並經
      證人陳惠香、葉丁賜信於原審證述在卷（見原審卷第一四六頁，惟陳惠香證稱
      照顧至八十六年二月十五日），復為被上訴人所不爭（見原審卷第一四七頁）
      。查上訴人既於八十六年五月二十六日住入成大醫院接受鋼釘內固定手術，則
      其自八十六年五月二十七日至八十六年七月三十一日止所支出之看護費用，應
      屬輔助治療其前揭傷害所必要；惟依奇美醫院及台南醫院前開覆函所載分別以
      三角巾固定骨折部位或以八字帶外固定即可治療一般鎖骨骨折等情，則上訴人
      自八十五年十月十五日起至八十六年三月十五日止，即僱請證人陳惠香看護，
      顯已逾必要之範圍；則被上訴人質疑其支出之必要性，殊非無據；然被上訴人
      就原審所計列之看護費用額二十萬七千四百元，既未聲明不服，仍應以原審所
      核算之二十萬七千四百元為上訴人所得主張之看護費用額。亦無另向醫院函查
      上訴人有無請人看護必要。
    (四)工作損失部分：
      1.上訴人主張依證人李許英微、黃吳碧玉、鄭美足及林文凱之證述及證明書（
        見原審卷第二一頁、本院前審卷第二一五至二一八頁、卷第九頁），主
        張上訴人每月收入達六萬二千五百元，請求自八十五年十月十一日起至八十
        八年六月二十八日止之工作損失云云；惟為被上訴人所否認。經查：
        (1)依原審卷附之勞工保險局書函所附被保險人異動資料所載，上訴人八十五
          年七月一日至八十六年六月三十日之投保月薪資額為一萬八千三百元（見
          原審卷第九○頁反面），於八十六年四月十四日提起附帶民事訴訟時，則
          主張每月收入至少三萬元，顯見上訴人每月收入並不穩定。
        (2)證人鄭美足、黃吳碧玉、李許英微出具之證明書，僅足證明各該證人每月
          所領取之工資額，實難證明其與上訴人之收入間有何關聯，而證人林文凱
          出具之證明書及證詞（見本院卷第二一五頁、卷第九頁），亦不足以
          證明上訴人每月之收入至少為六萬二千五百元；上訴人又未能舉證證明因
          本件車禍受傷前之月收入有六萬二千五百元。
        (3)上訴人自八十四年至八十六年均未申報綜合所得稅，其於八十七年間有自
          大展花材料行薪資所得一十七萬五千元（見本院卷第五七頁安南稽徵所
          函及所附綜所稅結算申報書及核定通知書，上訴人否認為其收入，並提出
          王明惠證明書為證，惟為被上訴人所否認，上訴人復無其他證據證明，難
          以遽採），上訴人復未能提出其他薪資所得稅扣繳憑單等資料，自難以其
          所主張之每月收入六萬二千五百元之金額為計算工作損失之基準。
        (4)參以上訴人自八十五年七月一日起至八十六年六月三十日止之投保薪資額
          為每月一八、三○○元，雖較行政院核定之該時期最低基本工資額一五、
          三六○元（見本院卷第一七八頁台南市政府八十八年八月十八日八八南
          市勞動字第二六八六六號函）為高，惟其投保薪資或較實際所得低，又由
          證人之證言及證詞雖不能證明上訴人之確實收入，惟可以採信其確有在按
          件計酬承做衣服代工及分包，故應以其在起訴時所主張每月三萬元平均所
          得範圍（起訴時稱「每月收入至少三萬元」）較為合理可採，上訴人主張
          應以每月六萬二千五百元為計算工作損失之基準，並非可信。
      2.又上訴人因本件車禍受傷所得合理治療之期間，既以其復至成大醫院接受
        鋼釘內固定手術治療出院後約三個月之期間，即應算至八十六年九月二日止
        ，則其因本件車禍受傷無法工作之損失，自應計算至該期日為止；查上訴人
        自八十五年十月十一日因本件車禍受傷算至八十六年九月二日止，前後合計
        十月又二十一日（即一○‧七月）。
      3.準此以觀，上訴人因不能工作之損失額為三十二萬一千元〔即30,000×10.7
        =321,000元〕。則上訴人請求不能工作之損失，以三十二萬一千元為正當，
        逾該金額即屬無據。
      4.上訴人雖主張其迄今仍手無力無法工作，並以奇美醫院於八十八年十一月二
        十日、八十八年十二月二十九日及八十九年一月五日之診斷證明書載：「病
        患不宜負重、重覆上肢工作、作舉肩過頭之動作」為證據方法，然上訴人除
        因本件車禍受傷外，其自己另有身體其他疾病「慢性右肩關節滑膜炎合併肌
        腱炎」、「右肩崗上肌鈣化性肌腱炎及右肱二頭肌滑液囊炎」在治療中，如
        前所述，故不能以有該診斷證明書之記載，主張其逾上開一○‧七月以後之
        期間之不能工作之情形，為因本件車禍事故所受之損害。
    (五)非財產上損害部分：
      本院斟酌上訴人因本件車禍所受右側鎖骨骨折之傷害，並在治療過程所受身體
      不適及生活不便，於八十六年五月二十六日前往成大醫院手術植內固定鋼釘，
      於八十八年六月二十四日在奇美醫院取出內固定鋼釘，其因之所受精神及肉體
      上之痛苦程度；又上訴人為成衣加工業者，月投保薪資一萬八千三百元，月收
      入三萬元（如前認定），有土地及房屋等不動產；被上訴人為家庭主婦，有土
      地及房屋等不動產，並有一筆在台南市第四信用合作社四千元投資等情，有財
      政部台灣省南區國稅局台南市分局八十六年十二月十日南區國稅南市資字第八
      六○三九八○四號函送兩造之財產資料參考清單可參（參見原審卷第八三至八
      四頁）等兩造之身分及地位等情，認上訴人因本件車禍事故所受非財產上之損
      害，以十五萬元為適當，超過此金額範圍以外之主張，即難採認。
    (六)綜右所述，上訴人因本件車禍所受之損害為：(一)醫療費用六萬二千四百七十四
      元、(二)看護費用二十萬七千四百元、(三)工作損失額三十二萬一千元、(四)非財產
      上損害一十五萬元，共計七十四萬零八百七十四元（ 計算式62,474 +207,400
      +321,000+150,000=740,874）。
六、按損害之發生或擴大，被害人與有過失者，法院得減輕賠償金額或免除之，民法
    第二百十七條第一項定有明文。本件車禍事故，雖係因被上訴人駕車行經肇事地
    點繪有中央分向限制線路段，違規逆向斜穿道路欲行左轉，致擦撞上訴人騎乘之
    機車肇事，惟上訴人係無照騎駛機車行經肇事地點，逆向行駛致發生本件車禍，
    亦有違道路交通管理處罰條例第二十一條及道路交通安全規則第九十七條第一、
    二款之規定，此有台灣省車輛行車事故覆議鑑定委員會函附之覆議意見書附於前
    開刑事案卷可參，是兩造前述之違規行為同為本件車禍肇事之原因，堪認上訴人
    對本件事故之發生係屬與有過失。經審酌上訴人與被上訴人過失之程度，認兩造
    對本件車禍事故各應負百分之五十之過失責任；被上訴人抗辯上訴人應負百分之
    七十之責任云云（參見原審卷第一一一頁），並非可取。就上訴人因本件車禍事
    故所受損害，依兩造所應負擔之過失責任比例計算，所得請求被上訴人賠償之金
    額為三十七萬零四百三十七元〔即740,874×0.5＝370,437元〕。上訴人逾此金
    額之請求即非有理由，要難准許。
七、按給付有確定期限者，債務人自期限屆滿時起，負遲延責任。給付無確定期限者
    ，債務人於債權人得請求給付時，經其催告而未為給付，自受催告時起，負遲延
    責任。其經債權人起訴，或依督促程序送達支付命令者，與催告有同一之效力。
    八十九年五月五日修正公布施行前民法第二百二十九條第一、二項分別定有明文
    ；又遲延之債務，以支付金錢為標的者，債權人得請求依法定利率計算之遲延利
    息。但約定利率較高者，仍從其約定利率；而應付利息之債務，其利率未經約定
    ，亦無法律可據者，週年利率為百分之五；亦為同法第二百三十三條第一項及第
    二百零三條所明定。查本件上訴人請求被上訴人應賠償之金額，並未定有給付之
    期限，則上訴人請求自〔刑事附帶民事起訴狀〕繕本送達被上訴人之翌日起，按
    年息百分之五計算之利息，並未逾上開規定之範圍，自無不合；查上訴人〔刑事
    附帶民事起訴狀〕繕本係於八十六年四月十四日送達被上訴人收受（參見原審法
    院八十六年度交附民字第一二一號卷第三頁反面），則上訴人請求被上訴人自八
    十六年四月十五日起至清償日止，按年息百分之五計算之利息，洵屬正當。
八、綜上所述，上訴人依侵權行為損害賠償法律關係，求為除三十萬二千八百六十九
    元（原審判命給付二十九萬四千九百六十四元及本院前審判命給付七千九百零五
    元）及法定遲延利息外，應再給付一百一十二萬三千五百零二元：【其中四十九
    萬零八百三十一元（98,736+292,095+100,000= 490831）為上訴聲明，其中六十
    三萬二千六百七十一元（3,921+628,750= 632,671）為於第二審為擴張聲明請求
    】及法定遲延利息。
    就本件車禍事故上訴人所受損害而應由被上訴人負責賠償部分之金額為三十六萬
    八千零九十一元，故上訴人請求被上訴人除三十萬二千八百六十九元（即原審判
    命給付二十九萬四千九百六十四元及本院前審判命給付七千九百零五元）均暨法
    定遲延利息外，應再給付六萬七千五百六十八元及自八十六年四月十五日起至清
    償日止，按年息百分之五計算之利息，洵屬正當，應予准許。超過部分之請求，
    則屬無據，不應准許。
    原審就上開應准許部分，駁回上訴人之請求，尚有未洽，上訴意旨指摘原判決不
    當，求予廢棄改判，為有理由，爰由本院予以廢棄改判如主文第二項所示。
    本件訴訟標的金額未逾一百五十萬元，判決後即告確定，原判決就該部分駁回上
    訴人假執行聲請，理由雖有不當，結論並無不合，仍應予以維持。
    至於上訴人之請求不應准許部分，原判決為上訴人敗訴之判決，並駁回其假執行
    之聲請，經核於法並無不合；上訴意旨求予廢棄改判，為無理由，應予駁回。
    又上訴人於本院所為之擴張聲明請求被上訴人應給付六十三萬二千六百七十一元
    （醫療費三千九百二十一元及工作損失六十二萬八千七百五十元）及法定遲延利
    息，並非正當，要難准許，應予駁回。
九、兩造其餘主張及舉證，均不影響本院所為前開論斷，自無一一予以審論之必要，
    附此明。
十、據上論結，本件上訴為一部有理由，一部無理由，擴張之訴為無理由，依民事訴
    訟法第四百五十條、第四百四十九條第一項、第七十八條、第七十九條，判決如
    主文。
中      華      民      國    九十二    年      十      月    二十八    日
                                    臺灣高等法院臺南分院民事第三庭
~B1審判長法官  林    輝    雄
~B2      法官  王    明    宏
~B3      法官  丁    振    昌
右為正本係照原本作成。
不得上訴。
中      華      民      國    九十二    年      十      月    二十九    日
~B法院書記官  黃    惠    美


司法院資訊處製作；財團法人民間司法改革基金會備份。
